臺灣高等法院刑事判決　　　　　 　　94年度交上訴字第112號
上　訴　人　臺灣臺北地方法院檢察署檢察官
被　　　告　乙○○
選任辯護人　楊廣明　律師
上列上訴人因被告過失致死案件，不服臺灣台北地方法院93年度
交訴字第58號，中華民國94年5月25日第一審判決（起訴案號：
臺灣台北地方法院檢察署92年度偵字第23101號），提起上訴，
本院判決如下：
    主  文
上訴駁回。
    理  由
一、公訴意旨略以：被告乙○○平日駕駛計程車，乃從事駕駛業
    務之人，於92年11月13日20時10分許，駕駛車牌號碼5C-538
    號營業小客車，沿台北市○○路由南向北方向行駛，途經中
    華路與艋舺大道路口處，本應注意汽車行駛至交岔路口時，
    其行進、轉彎應遵守燈光號誌之指示，且汽車駕駛人應注意
    車前狀況，並隨時採取必要之安全措施，而當時天氣晴朗，
    視距良好，路面平直，無缺陷及障礙物，並無不能注意之情
    事，竟疏未注意，而違反號誌直接進入路口，且亦未注意車
    前狀況，作隨時停車之準備，適有被告連介甫駕駛車牌號碼
    7N─5058號自用小客車，沿台北市○○路由北向南方向行駛
    至上開交岔路口，違反號誌指示逕行左轉，及在禁行機車道
    上騎乘車牌號碼BQF─912號重型機車之洪聲和，違反號誌前
    行進入路口，三方避煞皆已不及，於交岔路口發生撞擊，致
    洪聲和人車倒地，因而受有顱內出血，於送醫後之隔日凌晨
    3 時40分許不治死亡，因認被告乙○○涉犯刑法第276條第2
    項之業務過失致死罪嫌。（連介甫所涉過失致死部分業經原
    審判處有期徒刑伍月，緩刑年確定）。
二、公訴人認被告乙○○觸犯前開業務過失致死罪嫌，係以告訴
    人甲○○之指訴、診斷證明書、臺北市政府警察局萬華分局
    相驗案件初步調查報告表一份、臺灣臺北地方法院檢察署檢
    察官督同法醫師相驗之勘驗筆錄、相驗屍體證明書、驗斷書
    、相驗照片、道路交通事故調查報告表、談話紀錄表、現場
    圖及補充資料、現場照片及臺北市車輛行車事故鑑定委員會
    鑑定意見書為主要論據。訊據被告乙○○堅詞否認有前開業
    務過失致死犯行，辯稱：伊係遵守綠燈通行，並未違反號誌
    管制，且被害人洪聲和係行駛於伊之左後方，伊通過路口後
    ，被害人隨後通過，兩車係平行，並未發生任何碰撞，係因
    被告連介甫違規左轉後撞上伊，被害人隨後撞上被告連介甫
    之車輛而致死亡，是以被害人之死亡與伊並無相當因果關係
    。縱認伊有違反號誌，惟被害人之死亡，並非禁止闖紅燈之
    注意規範保護之範圍，不可歸責於伊，兩者間並無相當因果
    等語。
三、按犯罪事實應依證據認定之，無證據不得認定犯罪事實。又
    不能證明被告犯罪者，應諭知無罪之判決，刑事訴訟法第15
    4條第2項、第301條第1項分別定有明文。再事實之認定，應
    憑證據，如未能發現相當證據，或證據不足以證明，自不能
    以推測或擬制之方法，為裁判基礎（最高法院40年台上字第
    86號判例參照）；且認定犯罪事實所憑之證據，雖不以直接
    證據為限，間接證據亦包括在內，然而無論直接證據或間接
    證據，其為訴訟上之證明，須於通常一般之人均不致有所懷
    疑，而得確信其為真實之程度者，始得據為有罪之認定，倘
    其證明尚未達到此一程度，而有合理之懷疑存在而無從使事
    實審法院得有罪之確信時，即應由法院為諭知被告無罪之判
    決（最高法院76年台上字第4986號判例參照）。
四、經查：
(一)本件公訴人雖認被告乙○○駕車行經上開路口時，有違反號
    誌管制之過失，並以臺北市車輛行車事故鑑定委員會鑑定意
    見書為據，惟前揭鑑定意見書並未認定當時燈號之情形為何
    ，僅憑推測即認定被告乙○○有涉嫌違反號誌管制，無法作
    為認定被告乙○○有闖紅燈之證據。而當時與同案被告連介
    甫同車坐於駕駛座旁之乘客顧鈞翔於事發隔日第二次警訊時
    雖曾證稱連介甫是在左轉燈為綠燈時左轉（見偵卷第17頁）
    ，惟其於第一次警訊時係稱當時伊沒看清楚交通號誌，嗣於
    同日檢察官訊問時，又稱當時之號誌顏色為何伊不清楚等語
    （見同上偵卷第15頁及相驗卷第49頁），其前後說詞不一，
    自難以遽信。再者，本案經臺灣臺北地方法院檢察署檢察事
    務官會同被告二人勘驗肇事路口附近之華南銀行中華路分行
    之監視錄影帶，發現：「現場錄影設備（電腦上）螢幕無法
    辨認上開車輛，究竟為何人，且燈號亦無法明顯看出來……
    」，有履勘現場筆錄在卷可稽（見偵卷第94頁），故亦無法
    證明何人有違反號誌管制。本案復無其他積極證據可資證明
    當時之燈號情形為何，究係何人違反號誌管制，自難遽認被
    告乙○○有違反號誌管制之情事。
(二)又被告乙○○之營業用小客車係左側車身與同案被告連介甫
    之自小客車左前車頭發生碰撞，且被告乙○○於警詢時自述
    其肇事當時之時速約40公里，同案被告連介甫自述其當時之
    時速為50公里，有前揭交道事故談話紀錄表及道路交通事故
    補充資料表及現場照片可稽（見偵卷第34頁至37頁），則由
    雙方車輛碰撞之位置及當時之車速觀之，被告乙○○駕車直
    行欲進入上開路口時，同案被告連介甫應尚未開始左轉，從
    而，被告乙○○進入上開路口後，對於被告連介甫之突然左
    轉行為，應無法預見，而能採取必要之安全措施以防止車禍
    發生，且被害人之機車並非行駛於被告乙○○之前方，而係
    跟隨在其左後方與其同向直行，則被告乙○○對於被害人會
    騎乘機車於禁行機車道，自其左後方直行而來並煞避不及撞
    及被告連介甫之車輛，亦不可能預見，準此，實難謂被告乙
    ○○對被害人之機車會與被告連介甫之車輛發生碰撞，有未
    注意車前狀況之過失。
(三)再按刑法上之過失，其過失行為與結果間，在客觀上有相當
    因果關係始得成立。所謂相當因果關係，係指依經驗法則，
    綜合行為當時所存在之一切事實，為客觀之事後審查，認為
    在一般情形下，有此環境、有此行為之同一條件，均可發生
    同一之結果者，則該條件即為發生結果之相當條件，行為與
    結果即有相當之因果關係。反之若在一般情形下，有此同一
    條件存在，而依客觀之審查，認為不必皆發生此結果者，則
    該條件與結果並不相當，不過為偶然之事實而已，其行為與
    結果間即無相當因果關係（最高法院76年台上字第192號著
    有判例）。事發當時被害人係與被告乙○○同向行駛，被告
    乙○○之車輛左側車身與被告連介甫車輛之左前車頭發生碰
    撞後，約隔一秒鐘，被害人騎乘之機車隨即撞及被告連介甫
    車輛之右側車身，此據被告連介甫供承在卷（見原審卷第90
    、91頁），核與證人顧翔鈞於警訊時證述之情節相符（見偵
    卷第16頁背面）。被害人之機車既僅撞及被告連介甫之自小
    客車，而未與被告乙○○之車輛發生任何碰撞，且被害人與
    被告乙○○係近乎同時與被告連介甫之車輛發生擦撞，則被
    告乙○○若未與同案被告連介甫之車輛先發生碰撞，被害人
    之機車是否即必然不會撞及被告連介甫之車輛，而可順利通
    過該路口，誠有可疑，是尚難以被告乙○○與被告連介甫發
    生車禍在先，即遽認其必然會導致被害人撞及被告連介甫車
    輛之結果，而與被害人之死亡有相當因果關係。
(四)至卷內之診斷證明書、臺北市政府警察局萬華分局相驗案件
    初步調查報告表一份、臺灣臺北地方法院檢察署檢察官督同
    法醫師相驗之勘驗筆錄、相驗屍體證明書、驗斷書、相驗照
    片、道路交通事故調查報告表、談話紀錄表、現場圖及補充
    資料等件，雖可作為被害人確實於公訴人所指時、地發生本
    件交通事故，且其係於本件事發後死亡之佐證，惟該等文件
    尚不足以認定被告乙○○對本件事故之發生有過失，及被害
    人之死亡與被告乙○○駕車撞及被告連介甫之車輛間有相當
    因果關係，亦難執此遽為對被告乙○○不利之認定。
五、綜上所述，基於禁止推定罪狀之法則，確保國家刑罰權之正
    確行使之目的下，公訴意旨依憑之論據，證據猶屬尚難遽論
    被告乙○○就本件事故之發生顯有過失，且與被害人之死亡
    間有相當因果關係，自難逕以業務過失致死罪相繩。此外復
    查無其他積極證據，足以證明被告確有公訴人所指業務過失
    致死之犯行，既不能證明被告之犯罪，原審為被告無罪之諭
    知，核無不合。檢察官上訴意旨仍執陳詞，以同案被告連介
    甫及其車上乘客顧鈞翔之證述認定被告乙○○行經該路口時
    未依號誌行駛，並依同案被告連介甫供稱當時速度約50公里
    計算，則一秒鐘的移動距離約為13.8公尺，倘連介甫未與被
    告發生碰撞而將車停於該處，該車即可駛離撞擊點8公尺左
    右，亦不會發生被害人再追撞之結果，而認被告之駕車行為
    致被害人死亡結果之發生云云。惟查，被告連介甫與乙○○
    對事故當時之號誌情況各執一詞，然並無積極證據以實其等
    各自之說，已如前述，公訴人逕認被告乙○○未依號誌行駛
    ，顯有不妥。又上訴意旨稱被告乙○○若未與被告連介甫之
    車輛先發生碰撞，被害人之機車即不會撞及被告連介甫之車
    輛，此係以「推測」為前提推論，並非以確實之「證據」為
    推論，是其以不確定之假設為前提自行導出被告與被害人間
    具因果關係之結論，此與最高法院40年度台上字第86號判例
    ：「事實之認定，應憑證據，如未能發現相當證據，或證據
    不足以證明，自不能以推測或擬制之方法，以為裁判基礎」
    ，已有未合，而不能據此為被告不利之證據，自難使本院形
    成合理之確信，是公訴人之上訴非有理由，應予駁回。
據上論斷，應依刑事訴訟法第368條，判決如主文。
本案經檢察官侯千姬到庭執行職務。
中　　華　　民　　國　　94　　年　　11　　月　　10　　日
　　　　　　　　　刑事第十七庭審判長法　官　鄭文肅
                                    法　官  施俊堯
                                    法　官　蘇隆惠
以上正本證明與原本無異。
檢察官如不服本判決，應於收受送達後十日內向本院提出上訴書
狀，其未敘述上訴之理由者並得於提起上訴後十日內向本院補提
理由書（均須按他造當事人之人數附繕本）。
                                    書記官　周素秋
中　　華　　民　　國　　94　　年　　11　　月　　11　　日
